【裁判字號】    90,上易,140
【裁判日期】    900731
【裁判案由】    侵權行為損害賠償
【裁判全文】
臺灣高等法院臺中分院民事判決      九十年度上易字第一四０號
      上  訴  人  丙○○
      被 上訴 人  甲○○
                  乙○○
                  丁○○
右當事人間侵權行為損害賠償事件，上訴人對於中華民國九十年二月二十七日臺灣彰
化地方法院第一審判決（八十九年度訴字第一二二０號），提起上訴，本院判決如左
：
      主      文
原判決關於駁回上訴人後項之訴暨訴訟費用之裁判部分廢棄。
被上訴人應再連帶給付上訴人新臺幣玖萬捌仟貳佰零壹元暨自八十九年五月十七日起
至清償日止按年息百分之五計算之利息。
其餘上訴駁回。
第一、二審訴訟費用均由被上訴人連帶負擔。
      事實及理由
一、上訴人主張：被上訴人甲○○於民國八十七年九月五日十時二十分許，駕駛ＱＦ
    －七三五三號自小客車，沿彰化縣溪湖鎮○○路由南往北行駛，駛至該路二段一
    三九巷無號誌交岔路口時，應注意不得超速，及注意左右來車，減速慢行，作隨
    時停車之準備，而依當時情形並無不能注意之情形，竟疏於注意，貿然以時速五
    、六十公里之速度行駛在限速四十公里之路段，且在其右方已有瓜棚架擋住其視
    線之情形下，未注意左右有無來車，減速慢行，作隨時停車之準備，致與沿產業
    道路由東向西行駛由伊所駕駛之機車發生碰撞，伊因而受有頭部外傷併腦震盪、
    右額左臉撕裂傷、右髖骨骨折及右腹挫傷等傷害，因此支出醫藥費一萬八千二百
    九十八元，又伊自八十七年九月五日受傷迄八十八年九月五日屆滿一年仍未痊癒
    ，車禍前伊任職於台中市王銘鴻建築師事務所，每月薪資三萬五千元，此段就醫
    期間伊均不能工作，減少勞動能力損失共計四十二萬元，及伊因此次受傷，其中
    臉部影響面貌，骨盆骨折影響女人生育，能否回復治癒，未能確定，另頭部腦震
    盪及骨盆間所造成之酸痛，迄未能消除，精神上之痛苦難以言喻，為此請求精神
    上之賠償四十萬元，被上訴人甲○○於本件車禍發生時為未滿二十歲之限制行為
    能力人，被上訴人乙○○、丁○○為其法定代理人，應連帶負賠償責任等情。爰
    基於侵權行為之法律關係，求為命被上訴人連帶給付上訴人新台幣八十三萬八千
    二百九十八元及自起訴狀繕本送達翌日起至清償日止按年利率百分之五計算利息
    之判決。
二、被上訴人則以：伊等對於車禍之發生甲○○確有過失乙節不予爭執，惟案發地點
    為無號誌之十字路口，但甲○○所行駛之車道係劃有標線之雙向車道，上訴人仍
    行駛則為無標線之小路，該二條道路寬幅懸殊，支幹道型態甚明，本件係上訴人
    之機車突自產業道路左側衝出撞及甲○○所駕汽車，甲○○殊難防範，其過失顯
    然輕微，且上訴人住院四日即出院，傷勢並無大礙，殊不可能一年無法上班，而
    甲○○係專科學校學生，乙○○為公務員，丁○○為家庭主婦，上訴人請求伊等
    為高額之賠償顯無理由等語，資為抗辯。
三、原判決斟酌兩造主張及攻擊防禦方法之結果，認上訴人之主張於八萬二千二百五
    十二元本息之範圍內有理由，逾此部分則屬無理由，從而命被上訴人連帶給付上
    訴人八萬二千二百五十二元及其遲延利息，並駁回其餘部分之訴。上訴人不服提
    起上訴，求為判決：(一)原判決關於上訴人敗訴部分廢棄；(二)右廢棄部分，被上訴
    人應再連帶給付上訴人七十五萬六千零四十六元及自八十九年五月十七日起至清
    償日止按年息百分之五計算之利息；(三)第一、二審訴訟費用均由被上訴人連帶負
    擔。被上訴人則聲明求為判決駁回上訴。
四、上訴人主張之右揭事實，業據其提出診斷證明書醫藥費單據等為證，被上訴人甲
    ○○因本件車禍犯有過失傷害之罪行，經本院判處有期徒刑三月確定，有本院八
    十九年度交上易字第一七四四號刑事判決正本乙件在卷可稽，並經本院調閱該案
    卷宗審核屬實，復為被上訴人等所不爭執，上訴人之主張堪信為真實。按行車速
    度，應依標誌之規定，又行經無號誌交岔路口，應減速慢行，作隨時停車之準備
    ，道路交通安全規則第九十三條第一項、第一項第四款分別定有明文。又汽車行
    經無號誌又未劃分幹支線之交岔路口時，如同為直行車，其左方車應讓右方車先
    行，並為道路交通安全規則第一百零二條第一項第二款所明定，經查本件肇事地
    點為無號誌又未劃分幹支線之交岔路口，被上訴人甲○○所行駛之路線之限速為
    四十公里以下，此有道路交通事故調查表附於刑事卷可考。被上訴人甲○○行經
    該交岔路口，復因其右方有絲瓜棚架致無法看清右方有無來車之情形下，竟未於
    通過前先減速慢行注意右方來車，作停車準備，貿然超速行駛，致與上訴人所駕
    駛之機車發生碰撞，造成上訴人受傷，其有過失至明，且本件經送台灣省彰化縣
    區車輛行車事故鑑定委員會鑑定結果，亦認其未停讓右方車先行，為肇事主因，
    上訴人未減速慢行作隨時停車之準備，為肇事次因，有八十九年三月二十三日彰
    鑑字第八八六三三號函送之鑑定意見書附於刑事卷足按，是被上訴人甲○○之過
    失與上訴人之受傷間具有相當之因果關係，其有因過失傷害上訴人之侵權行為至
    堪認定。
五、按因故意或過失，不法侵害他人之權利者，負損害賠償責任，再按不法侵害他人
    之身體或健度者，對於被害人因此喪失或減少勞動能力或增加生活上之需要時，
    應負損害賠償責任；復按不法侵害他人之身體、健康者，被害人雖非財產上之損
    害，亦得請求賠償相當之金額，民法第一百八十四條第一項前段、第一百九十三
    條第一項、第一百九十五條第一項前段分別定有明文。被上訴人甲○○既對上訴
    人有實施上開侵權行為，已如前述，而被上訴人甲○○於行為時為限制行為能力
    人，被上訴人乙○○，丁○○為其法定代理人，則上訴人基於侵權行為損害賠償
    請求權，請求被上訴人等連帶賠償財產上損害及非財產損害，應屬有據。至其各
    項請求，應否准許，茲分述如下：
    (一)醫藥費部分：
      上訴人主張其因上開傷勢共支出醫藥費一萬八千二百九十八元，固有其提出之
      醫藥費單據十二紙在卷可憑，惟其中五百元為申請診斷證明書之費用，非因侵
      權行為所生財產上之損害，不得請求賠償（最高法院六十六年八月十六日第六
      次民庭會議決議參照），應予扣除。又按保險制度旨在保護被保險人，非為減
      輕損害事故加害人之責任。保險給付請求權之發生，係以定有支付保險費之保
      險契約為基礎，與因侵權行為所生之損害賠償請求權並非出於同一原因。後者
      之損害賠償請求權，殊不因受領前者之保險給付而喪失，兩者除有保險法第五
      十三條關於代位行使之關係外，不生損益相抵問題，固經最高法院著有六十八
      年台上字四二號判例。惟該判例係針對保險法而為，旨在闡述保險人得代位行
      使被保險人對於加害人之損害賠償請求權時，被保險人即不得再向加害人請求
      損害賠償。尚難依該判例而謂除保險法第五十三條規定之情形外，縱保險法以
      外之法律有保險人得代位行使被保險人之權利之規定，被保險人於受領保險給
      付後，仍得向加害人請求損害賠償。依保險法第一百三十五條準用第一百零三
      條規定，傷害保險之保險人固不得代位行使被保險人對於加害人之損害賠償請
      求權，惟全民健康保險法第八十二條規定：「保險對象因汽車交通事故，經本
      保險提供醫療給付者，本保險之保險人得向強制汽車責任保險之保險人代位請
      求該項給付。」全民健康保險法為保險法之特別法，依特別法優於普通法之原
      則，全民健康保險法第八十二條應優先於保險法第一百三十五條、第一百零三
      條之規定而為適用。從而全民健康保險之被保險人因汽車交通事故，經全民健
      康保險提供醫療給付者，全民健康保險之保險人自得向強制汽車責任保險之保
      險人代位請求該項給付。而依強制汽車責任保險法第三十條規定，於該範圍內
      ，加害人或強制汽車責任保險之被保險人之損害賠償責任即因而解免，全民健
      康保險被保險人對於加害人之損害賠償請求權亦因而喪失（最高法院第八十八
      年度台上字第三五三號判決可資參照）。查依前開醫藥費單據所示原告實際支
      出之金額即部分負擔自負額為五千二百五十三元，因此依前揭說明，上訴人僅
      得請求其所支付之五千二百五十三元，其餘由健保所給付之部分，不得向被上
      訴人請求給付。
    (二)減少勞動能力之損失：上訴人於車禍發生前受僱於王銘鴻建築師事務所，八十
      七年二月至八十七年九月薪資所得總額為二十五萬四千六百七十五元，核算每
      月薪資為三萬一千八百三十四元，此有上訴人之各類所得扣繳暨免扣繳憑單在
      卷可稽。查上訴人於八十七年九月五日因車禍受傷，先至道安醫院住院併做縫
      合手術十三針，當日再轉至彰化基督教醫院就診，上訴人因骨盆骨折進入該院
      ，經治療（不需手術）後八十七年九月九日出院，此為穩定之骨盆骨折，前一
      個月會因疼痛而影響活動，但可輕微日常活動，惟前三個月禁彎腰搬重物，三
      個月即可恢復正常活動等情，此有彰化基督教醫院九十年一月十六日（90）彰
      基病歷字第九○○一○三四號函及九十年六月十二日（90）彰基病歷字第九○
      六○二七號函各乙件附卷足考，是上訴人請求三個月之勞動能力損失，共九萬
      五千五百零二元部分為有理由，超過部分不能准許。
    (三)精神慰藉金部分：
      上訴人傷勢在有礙坐立及女子生育之骨盆之處，且於出院後須休養三個月，始
      能正常活動，其痛苦顯然不輕，本院並斟酌被上訴人甲○○原為專科學生，目
      前服役中，其父乙○○則為警官，上訴人為上班族等之雙方身分、地位、經濟
      情況等因素，認上訴人所請求之非財產損害，應以二十萬元為相當。
    (四)綜上所述，上訴人得請求之醫藥費、減少勞動能力損失及精神賠償，共計為三
      十萬零七百五十五元。
六、按因故意或過失，不法侵害他人之權利者，負損害賠償責任；又損害之發生或擴
    大，被害人與有過失者，法院得減輕賠償金額，或免除之，民法第一百八十四條
    第一項前段及第二百十七條分別定有明文。查本件車禍肇事經認定係被上訴人甲
    ○○未停讓右方車先行，為肇事主因，而上訴人未減速慢行作隨時停車之準備，
    為肇事次因，本院認本件車禍被上訴人應負過失責任為百分之六十，過失相抵後
    上訴人得請求之損害賠償金額為十八萬零四百五十三元。
七、又按限制行為能力人不法侵害他人之權利者，與其法定代理人連帶負損害賠償責
    任，民法第一百八十七條第一項亦有明文。查被上訴甲○○於六十七年十月二日
    生，八十七年九月五日本件車禍發生時，其為未滿二十歲之限制行為能力人，被
    上訴人乙○○、丁○○為其法定代理人，因此被上訴人三人對上訴人應負連帶賠
    償之責任。
八、從而，上訴人依侵權行為請求被上訴人連帶給付十八萬零四百五十三元及自起訴
    狀繕本送達翌日（即八十九年五月十七日）起至清償日止按年利率百分之五計算
    之利息，即有理由，應予准許，逾此部分之請求則無理由，應予駁回。上訴人之
    請求不應准許部分，原審法院因而為上訴人敗訴之判決，依法尚無不合，上訴意
    旨就此部分，仍執陳詞，指摘原判決不當，為無理由，應予駁回。惟原審法院認
    上訴人僅得請求一個月之工作損失及十萬元之精神慰藉金，連同醫藥費之請求，
    共只判准八萬二千二百五十二元，而駁回上訴人其餘九萬八千二百零一元部分之
    訴，則有未洽，上訴意旨就此指摘原判決此部分不當，為有理由，應由本院將此
    部分廢棄，改判如主文第二項之所示。
九、又本件所命被上訴人應再為之給付未逾一百萬元，於本院判決後即告確定，無為
    假執行宣告之必要，原判決就此部分駁回上訴人假執行之聲請，其結果並無不當
    ，上訴意旨請求一併予廢棄，核無必要，應一併駁回之。
十、據上論結，本件上訴為一部有理由，一部無理由，依民事訴訟法第四百四十九條
    第一項、第四百五十條、第八十五條第二項、第七十九條但書，判決如主文。
中      華      民      國    九十      年      七      月    三十一    日
~B1民事第五庭審判長法  官  陳滿賢
~B2                法  官  林松虎
~B3                法  官  朱  樑
右為正本係照原本作成。
兩造均不得上訴。
~B                書記官  陳秀真
中      華      民      國    九十      年      八      月      二      日
                                                                        Ｈ


司法院資訊處製作；財團法人民間司法改革基金會備份。
